【裁判字號】    97,消債抗,85
【裁判日期】    980206
【裁判案由】    更生事件之抗告
【裁判全文】
臺灣臺南地方法院民事裁定            97年度消債抗字第85號
抗  告  人
即  債務人   甲○○
上列抗告人聲請消費者債務清理事件更生，對於中華民國97年9
月30日本院97年度消債更字第706號裁定提起抗告，本院裁定如
下：
    主  文
抗告駁回。
抗告程序費用新臺幣壹仟元由抗告人負擔。
    理  由
一、本件抗告人抗告意旨略以：
(一)、抗告人每月各項支出合計約新臺幣（下同）51,000元，這2
    年間又須負擔銀行協商金額每月24,696元，亦即抗告人每月
    平均合計共需負擔約76,500元，抗告人每月薪資約51,800元
    ，每月亦透支2萬多元，即使依原審所計，抗告人每月平均
    加班費2,175元，及年終獎金平均每月13,950元，每月共計
    收入71,925元，亦不足因應抗告人每月之支出總額76,500元
    。
(二)、抗告人之父親吳秀雄名下股票，於民國（下同）97年4月25
    日已賣出，名下5萬餘元之存款亦已提領償還抗告人之債務
    ，剩餘16,128元。而2筆小額基金群益創新科及保德信金球
    ，乃父親買來養老用的。
(三)、抗告人之母親陳玉琪名下雖有房屋2棟（門牌號碼：中華東
    路一段217巷24號5樓、32號5樓），並於96年10月份曾找掮
    客代為介紹，想出售其一，用來償還抗告人向姊夫所借金額
    ，惟因上開房屋皆為舊式公寓，坪數過小，公設不佳等因素
    ，故無法出售。之後母親為償還抗告人積欠當鋪之債務，始
    以門牌號碼中華東路一段217巷32號5樓之房屋向銀行辦理房
    貸，清償抗告人向當鋪所借之債務。又母親名下房貸所剩17
    萬元之存款，亦陸續用來清償抗告人之債務，或清償母親向
    親友支借之借款與會錢，目前亦僅剩2萬餘元。而抗告人之
    所以會開立本票予母親，是親戚們之意思，故本票票面金額
    、母親名下房貸40萬元，及向親戚借款50萬元，共計90萬元
    ，並非母親本身所有。
(四)、由於當時抗告人被當舖催討，故抗告人先將錢挪用為清償上
    開債務，母親既已將房屋抵押幫其償還該債務，抗告人則不
    敢再告知母親關於每月償還銀行協商金額之情事，以致無法
    如期償還協商金額，於97年1月份收到台新銀行之毀諾通知
    時，父母始得知此情事。
(五)、抗告人於97年1月25日跟台新銀行另達成新的分期還款協議
    ，母親亦幫抗告人繳納第一期之款項（17,500元）。然因抗
    告人於95年8月時曾向朋友吳重宇借10萬元，故吳重宇於97
    年2月份結婚時，抗告人須將上開借款清償，以作為其結婚
    預備金，故抗告人又無法繳納第二期之款項。
(六)、由於台新銀行於97年6月向法院聲請強制扣押抗告人之薪資
    ，致使抗告人無法支付11,000元予姐夫清償信用貸款，亦無
    法拿錢予母親清償向親戚支借之借款，故母親和姊夫始向法
    院聲請強制扣薪。
二、按「聲請更生或清算不合程式或不備其他要件者，法院應以
    裁定駁回之，但其情形可以補正者，法院應定期間先命補正
    」，消費者債務清理條例第8條定有明文。又「債務人與金
    融機構協商成立者，不得聲請更生或清算。但因不可歸責於
    己之事由，致履行顯有重大困難者，不在此限」；「本條例
    施行前，債務人依金融主管機關協調成立之中華民國銀行公
    會會員辦理消費金融案件無擔保債務協商機制與金融機構成
    立之協商，準用前項之規定」，復為消費者債務清理條例第
    151條第5項、第6項所明定。
三、抗告人財產收支狀況：
┌──────┬────┬───────────────────────┐
│            │項  目  │金 額/價 值                                   │
├──────┼────┼───────────────────────┤
│(一)、每月收入│薪    資│96年度每月平均薪資：69,750元                  │
├──────┼────┼───────────────────────┤
│(二)、每月支出│1.生活費│本院審酌我國98年度最低生活費標準為每人9,660元 │
│            ├────┼───────────────────────┤
│            │2.房  貸│5,300元                                       │
│            ├────┼───────────────────────┤
│            │3.信  貸│11,000元                                      │
├──────┼────┴───────────────────────┤
│(三)、每月盈餘│43,790元                                                │
├──────┼────────────────────────────┤
│(四)、協商金額│24,969元                                                │
└──────┴────────────────────────────┘
四、經查：
(一)、抗告人前於消費者債務清理條例施行前，依金融主管機關協
    調成立之中華民國銀行公會會員辦理消費金融案件無擔保債
    務協商機制與金融機構於95年6月1日成立協商，當時抗告人
    之無擔保債務總額為1,997,522元，抗告人自95年6月10日起
    開始繳款，繳款17期後，始於96年11月10日未依約繳款，嗣
    於96年12月7 日毀諾，此有協議書、無擔保債務還款計劃、
    台新國際商業銀行97年7月22日台新債協97法字第70075號函
    等件在原審卷可考（原審卷第46、47、84、85頁），堪信為
    真實。
(二)、抗告人雖主張每月收入不足以負擔其每月支出，然查：
１、經原審依職權向抗告人原任職之臺灣穗高科技股份有限公司
    函詢抗告人月薪若干等情，業據該公司函覆結果：本公司員
    工甲○○之月薪（包含所有獎金、津貼等）為55,800元，加
    計獎金（年終獎金為96年度實際發放金額）年薪約837,000
    元等語，此有該公司97年9月22日97穗技字第97-045 號函在
    卷可佐，足徵抗告人於債務清償期間，每月平均薪資均可維
    持在69,750元（計算式：837000÷12＝69750），是抗告人
    於履行協商債務清償期間，其財產收入並無減少，堪予認定
    。
２、抗告人於抗告狀中陳稱：聲請前2年內每月必要支出，含伙
    食費用4,500元、交通費用1,300元、房貸5,300元、水、電
    、瓦斯、有線電視費用4,700元、電信費用1,800元、信貸
    11,000元、其他支出（含會錢、日常用品、醫療等）12,000
    元、扶養費10,000元及強制險（每年3,000元）、稅金（每
    年5,400元），每月合計約51,000元云云，惟按依內政部所
    公告98年度臺灣省低收入戶最低生活費用每人每月為9,660
    元，該生活費標準係按照政府最近一年平均每人消費支出（
    包括食品費、衣著鞋襪費、房租水電費、家居管理費、醫療
    保健費、交通通訊費、娛樂教育費及雜項支出）百分之60訂
    定，有內政部歷年最低生活費一覽表1份在卷可稽。而債務
    人與金融機構之債權人成立協商後，即應本於債權契約，依
    誠實及信用之原則勉力履行之，是以，債務人在履行債務期
    間，須經歷經濟困苦之過程，其生活開銷理當予以節制，除
    應積極開源，努力勤奮工作以增加收入償還債務外，其生活
    更須儉樸，且適當控制其生活費用支出，以達成勉力履行債
    務，以符合公平正義及誠信原則，是認抗告人每月必要生活
    費用（包含食、衣、住、行、強制性保險等），依上開標準
    以每月9,660元計算，始屬合理。
３、抗告人之父96年度之利息所得為1,069元，名下並有2筆小額
    基金（群益創新科技及保德信全球）；抗告人之母96年度之
    利息所得為3,504元，名下並有房屋2棟及土地1筆（財產總
    值1,169,050 元），此有抗告人提出之吳秀雄三信商業銀行
    存簿影本為證，並有勞保局電子閘門查詢作業被保險人投保
    資料查詢、稅務電子閘門財產所得調件明細表附原審卷可查
    （原審卷第180、186頁）。按「受扶養權利者，以不能維持
    生活而無謀生能力者為限。前項無謀生能力之限制，於直系
    血親尊親屬，不適用之。」民法第1117條定有明文。又所稱
    「不能維持生活」，係指無財產足以維持生活而言，是直系
    血親尊親屬，如能以自己財產維持生活者，自無受扶養之權
    利」（最高法院81年度台上字第1504號判決意旨、72年度台
    上字第4792號裁判參照）。則依抗告人父母之財產狀況，難
    認其有不能維持生活而有受抗告人扶養之必要。
４、承上，抗告人於債務清償期間，每月薪資所得扣除每月生活
    費用後之餘額尚有43,790元（計算式：00000-0000-0000-00
    000＝43790），並非不能履行抗告人依債務協商約定每月應
    償還之款項24,969元。
(三)、另抗告人於原審卷自陳其自96年1月起因改派工程師，薪資
    減少原課長職務加給每月8,000元而無力償還債務協商之金
    額，然查抗告人96年度之給付總額非但無減少，反而高出95
    年度之給付總額99,487元（計算式：000000-000000＝99487
    ），此有稅務電子閘門財產所得調件明細表在原審卷可參（
    原審卷31頁），堪認抗告人並無收入減少之財產狀況重大變
    動，自亦無有何不可歸責於己之事由，致履行顯有重大困難
    之情事。
(四)、又消費者債務清理條例第151條第5項、第6項規定：「債務
    人與金融機構協商成立者，不得聲請更生或清算。但因不可
    歸責於己之事由，致履行顯有重大困難者，不在此限。本條
    例施行前，債務人依金融主管機關協調成立之中華民國銀行
    公會會員辦理消費金融案件無擔保債務協商機制與金融機構
    成立之協商，準用前項之規定」，所謂「不可歸責於己之事
    由」乃指發生履行困難之原因，必須是不可歸咎於抗告人本
    身之因素所致，然經本院依職權向抗告人原任職之臺灣穗高
    科技股份有限公司函詢抗告人自97年1月起至11月止之薪資
    若干等情，據該公司檢送甲○○君自97年1月至10月之薪資
    明細，並函覆該員於97年10月30日自請離職。而抗告人既明
    知其每月須繳納協商債務金額24,969元，則抗告人自應更努
    力勤奮工作，維持穩定之收入來源或選擇可以增加收入之工
    作，並以其所得清償債務，不得隨意因家務等外在因素而任
    意離職，是本件抗告人於97年10月30日向原任職之臺灣穗高
    科技股份有限公司自請離職，既係本其自由意志選擇決定自
    動離開原任職公司，核其行為屬自願性離職，與公司倒閉或
    被公司裁員、資遣等非自願性離職之情形有別，是其如因此
    導致失業，喪失原來穩定之薪資收入，則難認其有不可歸責
    於己之事由，致履行顯有重大困難之情形存在。同理，抗告
    人稱遭當舖催討、清償朋友借款以作為其結婚預備金，亦非
    屬「不可歸責於己之事由」。
五、本件抗告人所主張協商成立後，有何不可歸責於己之事由，
    致履行顯有重大困難各節，俱無理由，其聲請更生自屬無據
    。原審裁定駁回抗告人更生之聲請，並無違誤。抗告意旨指
    摘原裁定不當，求予廢棄另為裁定，為無理由，應予駁回。
六、結論：本件抗告人之抗告為無理由，依消費者債務清理條例
    第15條，民事訴訟法第495條之1第1項、第449 條第1項、第
    95條、第78條，裁定如主文。
中    華    民    國    98    年    2     月     6    日
                  民事第一庭  審判長法  官  楊清安
                                    法  官  王獻楠
                                    法  官  曾鴻銘
以上正本證明與原本無異。
本件不得抗告。
中    華    民    國    98    年    2     月      6    日
                                    書記官  盧昱蓁


司法院資訊處製作；財團法人民間司法改革基金會備份。
